臺灣高等法院刑事判決
109年度上訴字第1907號
上  訴  人  
即  被  告  林承諭


選任辯護人  林世超律師
            歐瓊心律師
上列上訴人因詐欺案件，不服臺灣宜蘭地方法院108年度易緝字
第20號，中華民國109年3月18日第一審判決（起訴案號：臺灣宜
蘭地方檢察署107年度偵緝字第76號），提起上訴，本院判決如
下：
    主  文
原判決撤銷。
林承諭以網際網路對公眾散布而犯詐欺取財罪，共參罪，均累犯
，各處有期徒刑壹年壹月。應執行有期徒刑壹年拾月。
    犯罪事實
一、林承諭意圖為自己不法之所有，分別為下列行為：
  ㈠於民國106年9月16日前某日，以暱稱「Kidding Blues」在網
    際網路臉書社群（Facebook）（下簡稱臉書）網頁之「鈦晶
    .紫鈦.極光23.超7水經交流平台」上，對不特定之公眾，刊
    登散布「鈦晶手排帶礦頭、16mm.52g.意者私我」及飾品相
    片等佯稱販賣鈦晶手排之訊息，適李日晟瀏覽該訊息後信以
    為真而陷於錯誤，遂以新臺幣（下同）5千元之價格購買，
    並於同日下午5時53分許，轉帳5千元至其設於彰化商業銀行
    羅東分行（下稱彰銀羅東分行）之帳戶內（帳號：00000000
    000000）。嗣李日晟因遲未收到鈦晶手排，林承諭並遲不退
    款，始知受騙。
　㈡106年9月19日前某日，以上開暱稱在臉書網頁之「水晶團購
    批發價零售直播社團」平台上，對不特定之公眾，刊登散布
    「各式鈦晶鈦排巴西烏拉圭晶洞木頭木雕血龍木珊瑚玉樹化
    玉擺件藝品批發，3000坪倉庫--互利互惠共創雙贏團購爭取
    批發價的成員」、「鈦晶手排帶原母礦頭、意者私我、16mm
    58g」及飾品相片等佯稱販賣鈦晶手排之訊息，適戴瑋軒瀏
    覽該訊息後信以為真而陷於錯誤，遂以7千元之價格購買，
    並於同日晚上10時21分許，轉帳7千元至其上開彰銀羅東分
    行之帳戶內。嗣戴瑋軒因遲未收到鈦晶手排，且林承諭封鎖
    其電話，並遲不退款，始知受騙。
  ㈢106年9月21日前某日，以上開暱稱在臉書網頁之「鈦金、水
    晶、寶石、晶洞迷交流分享世界」平台上，對不特定之公眾
    ，刊登張貼鈦晶手排相片而散布佯稱販賣鈦晶手排之訊息，
    適凃（起訴書誤載為「涂」）亞欣瀏覽該訊息後信以為真而
    陷於錯誤，遂以4千元之價格購買，並於同日晚上7時5分許
    ，轉帳4千元至其上開彰銀羅東分行之帳戶內。嗣凃亞欣因
    遲未收到鈦晶手排，始知受騙。
二、案經李日晟、戴瑋軒、凃亞欣訴由宜蘭縣政府警察局宜蘭分
    局報告臺灣宜蘭地方檢察署檢察官偵查後起訴。　　
    理  由
一、關於證據能力部分：
    本判決所引用之證據資料，無論供述證據或非供述證據，檢
    察官、上訴人即被告林承諭及辯護人均同意有證據能力（見
    本院卷第131、132頁）；且本院審酌供述證據作成時之情況
    ，認為適當；非供述證據，亦查無非法取得而應予排除之情
    形，自均得作為證據。
二、認定犯罪事實所憑之證據及理由：
　㈠訊之被告承認有在臉書上散布販賣鈦晶手排訊息之事實，並
    不爭執告訴人李日晟、戴瑋軒、凃亞欣有匯價金至其上開帳
    戶內，及其未出貨給告訴人等情。但否認犯罪，辯稱：我當
    時人在臺北，但貨是放在宜蘭的友人處，由他出貨，但告訴
    人等說沒有出貨，我就立刻去宜蘭找，才發現找不到那友人
    ，貨源就斷了，過程中也想賠償告訴人，但因染毒，生活不
    好過，加上換手機後，忘記臉書密碼，我的臉書帳號無法登
    入，以及入監服刑、勒戒，且上開帳戶也被凍結，無法將款
    項退還給告訴人等，在服刑完我獲得告訴人等的資料後，即
    趕緊還錢，並獲得他們的原諒，我不是有意要欺騙他們等語
    。辯護人則辯護略謂：被告如自始有詐欺犯意，自應另設一
    個人頭帳號張貼不實販售訊息，並於收受告訴人匯款後即消
    失，使告訴人無從追查索討，然被告卻是持續與告訴人等聯
    繫，並擬以退款方式解決無法出貨之問題，是難認被告有不
    法所有意圖；又其於臉書社團張貼販售鈦晶手排訊息時，並
    非無商品可供交付，僅因其在臺北，商品寄放在宜蘭友人處
    ，而委由該友人代為寄送以為交付，況經營買賣之方式本有
    多樣，亦不乏有出賣人在經買受人下訂後始向上游訂貨取得
    商品再為交貨之情形，是亦難認被告有施用詐術之行為；且
    被告在106年6月間之販賣鈦晶手排有正常交易，則本件買賣
    交易糾紛之債務不履行，被告應受無罪判決等語。
　㈡關於被告如何於如犯罪事實欄一㈠至㈢所示之時間及以所示之
    暱稱，利用網際網路於臉書社群之交易平台網頁上，對不特
    定之公眾散布販賣鈦晶手排訊息，致告訴人李日晟、戴瑋軒
    及凃亞欣等人受騙因而向被告購買，並各匯款5千元、7千元
    及4千元至被告上開彰銀羅東分行帳戶內，而其均未將告訴
    人等購買之鈦晶手排交付告訴人等事實，已據告訴人李日晟
    、戴瑋軒、凃亞欣於警詢指述甚詳（見警卷第9至10、23至2
    4頁、第36頁及反面），並有被告之彰銀羅東分行帳戶存摺
    存款帳號資料及交易明細查詢（見警卷第4至8頁反面、易緝
    卷第75至94頁）、被告於臉書刊登之販賣訊息及其與告訴人
    等透過臉書通訊軟體之對話紀錄在卷可佐（見警卷第11至18
    、25至29、37至40頁反面）；而被告否認主觀上有詐欺故意
    ，但自白確有上開客觀事實（見107易265號卷第14頁反面、
    108易緝20號卷《下稱易緝卷》第57頁、本院卷第128、198頁
    ）。據此，告訴人之指述有上開事證足供補強參證，所證均
    屬可信，是確有本案事實無疑。
　㈢被告雖以前開情詞置辯。然查：
  ⒈觀之如附表所示被告與告訴人李日晟間就本件交易之對話，
    被告於106年（以下省略年份）9月17日告知貨剛寄出，將約
    於9月19日寄達，而李日晟於9月19日因未收到貨，乃於9月2
    0日質問被告何以仍未收到貨，並要求被告拍寄貨單供參，
    被告仍聲稱有寄貨資料、要李日晟放心，李日晟至9月21日
    仍未收到貨，遂又質問被告到底情況為何，此時被告則傳送
    手排斷線之照片給李日晟，並稱宜蘭找不到人修理，李日晟
    告知斷線沒關係仍要求被告交寄，被告回稱一早就會寄出，
    但李日晟迄至9月22日仍未收到，再度質問被告時，被告則
    改稱要退款等情，有其等間之臉書通訊軟體對話紀錄在卷可
    稽（見警卷第12至17頁）。又觀之被告與告訴人戴瑋軒、凃
    亞欣間之交易，被告亦係如出一轍，均是於戴瑋軒、凃亞欣
    匯款後，俟隔了2日未受到貨而質問時，均聲稱貨已寄出或
    隔日一定寄出，而當其等仍未收到貨而再為質問時，被告則
    藉詞推託塘塞、表示欲退款或面交，然最終卻不予回應等情
    ，亦有其等間之對話紀錄在卷可參（見警卷第25至29頁、37
    頁及反面、38頁反面至40頁反面）。據上可知，被告對於告
    訴人等均是表示其手排已經出貨或即將出貨，全未敘及有由
    他人出貨之情形，甚至在李日晟表示即使交付斷了線之手排
    亦沒關係下，仍拒不交付；而其在9月19日已經確定無法交
    付手排給李日晟之情形下，仍然透過臉書上之販售訊息，繼
    續於9月19日與21日販賣手排給戴瑋軒、凃亞欣，更見其顯
    無交付出售手排之真意，卻仍偽以販售之手法騙取價金。綜
    合上開事證，足見被告確有為自己不法所有之意圖，而對告
    訴人等施以詐術手段，使告訴人等陷於錯誤而交付財物之詐
    欺行為甚明。是被告辯稱係其友人無法出貨、本件為民事之
    債務不履行糾紛云云，均核無可採。何況，其並未能具體指
    明所稱之友人為何人以供查證，其此部分辯解，自無從信為
    真實。
　⒉被告於原審雖提出其無法登入臉書之紀錄，欲證明其事後因
    忘記臉書密碼，致無法與告訴人等聯繫之原因，而非置之不
    理乙節，固有該臉書查詢頁面1紙可參（見易緝卷第101頁）
    。然檢視該臉書頁面資料所示之列印時間為「2019年8月27
    日」，距離系爭交易發生之際已近2年，已在原審審理期間
    （本案於107年4月26日繫屬於原審，至109年2月19日辯論終
    結），可見此係被告事後臨訟所為。又被告雖辯稱因其上開
    帳戶遭凍結，及後來入監服刑及執行觀察勒戒，以致無法匯
    回退款給告訴人等云云等節。然查，被告之上開帳戶，雖遭
    通報為警示帳戶，而於106年9月22日經凍結乙情，有彰銀羅
    東分行108年8月12日函在卷可參（見易緝卷第73頁），但被
    告若有意退還款項給告訴人等，縱使其帳戶遭凍結，其
　　在案發之初尚可以臉書與告訴人聯繫之際，即可詢問對方而
    得知，或是透過補登存摺方式或向立帳銀行查詢，以明瞭匯
    款來源帳戶，再臨櫃匯款或以自動櫃員機轉帳處理，要與帳
    戶被凍結無關。又其雖因案入監所服刑及執行觀察勒戒，但
    其起訖日期為107年4月30日起至同年9月28日期滿，有其前
    案記錄表在卷可考（見本院卷第55頁），係在本案發生半年
    以後之事，其在入監前不處理善後，再藉口因入監無法聯繫
    告訴人等云云，殊無足採。何況，被告上開詐欺行為既已成
    立，其事後如何與告訴人等處理善後，僅是犯後之態度問題
    ，無從據此解免其罪責。
　㈣據上所述，本案事證明確，被告所為辯解均核無足採，其所
    為上開3次以網際網路對公眾散布而犯詐欺取財等犯行，皆
    可認定。至於被告請求傳喚簡宇辰、邱礪德及陳冠宇等人，
    以證明其在本案前之106年6月間有履行交易等情（見本院卷
    第202頁），核與本案不具關聯性，無調查之必要，應併予
    駁回。
三、論罪、科刑及沒收部分：
　㈠核被告上開所為，均係犯刑法第339條之4第1項第3款之以網
    際網路對公眾散布而犯詐欺取財罪。其所犯上開3罪間，犯
    意各別、時空不同，且被害對象不同，係屬數罪，應予分論
    併罰之。
　㈡查被告曾因犯公共危險罪（酒後不能安全駕駛），經法院判
    處有期徒刑2月確定，於104年8月18日執行完畢，有其前案
    紀錄表在卷可考（見本院卷第48頁）。其於該徒刑執行完畢
    後5年以內，再犯本案有期徒刑之3罪，依刑法第47條第1項
　　規定固屬累犯，然考量其前後之犯罪類型不同，且侵害法益
    有別，難認其有未見悔悟警惕而對刑罰之反應力薄弱之情形
    ，爰均不予加重其刑。原審雖以被告曾因犯詐欺罪，經臺灣
    臺中地方法院（下稱台中地院）以102年度金訴字第1號判處
    有期徒刑6月，上訴後經臺灣高等法院臺中分院以103年度上
    易字第1417號判決駁回上訴確定，並於104年10月15日執行
    完畢，乃論以累犯，並以被告本案所犯與前案罪質相同，有
    特別之惡性，而加重其刑乙節，然被告此部分犯罪，斯時並
    未經起訴，上開判決於法有違，遂經最高法院以105年度台
    非字第77號判決撤銷（見本院卷第37至41頁），其後經檢察
    官起訴，始經台中地院於108年12月26日以105年原易字第49
    號判處有期徒刑6月（見本院卷第91至121頁），顯見此罪不
    得作為本案犯罪之累犯依據，原審疏未詳查，遽以此論其構
    成累犯並予以加重，於法即有違誤。
　㈢被告雖以其在戒毒成功後已努力向善，並賠償告訴人等之損
    害，且被害對象有限，又其配偶即將臨盆，而要求依刑法第
    59條規定減刑等語。惟按，刑法第59條之酌量減輕其刑，必
    於犯罪之情狀，在客觀上足以引起一般同情，認為即予宣告
    法定最低度刑期，猶嫌過重者，始有其適用；而被告所犯刑
    法第339條條之4第1項第3款之罪，其最低度刑為有期徒刑1
    年，尚非過重，且被告意圖為自己不法之所有，在臉書社群
    之不同交易平台上，以散布不實之販售手排訊息，對該社群
    不特定之公眾行騙財物，所為之擴散效應大，本案雖僅有3
    位被害人，但其影響所及，危害社會經濟秩序，更造成人際
    間信賴關係的嚴重破壞，致國民百姓處處擔心受騙，對於社
    會治安及誠信生活之危害不輕，實屬不該，況其身體健全，
    本可正常謀生，並無不得已而須為此行為之處境，難認有何
    情堪憫恕之情況，是其要求減刑，核無理由。
  ㈣審酌被告年輕力壯，竟不思憑己力循正當途徑獲取所需，反
    而利用網際網路以訛騙販售鈦晶手排之方式，詐取告訴人等
    之財物而侵害其等之財產法益，所為可議；並考量其犯後否
    認犯行，然尚能全數賠償告訴人等之損害，有匯款憑證3紙
    在卷可參（見本院卷第183、184頁），犯後態度仍有可取之
    處；兼衡其犯罪之動機、目的、手段高中畢業之教育程度，
    配偶即將臨盆、目前從事販售麵包及協助配偶為攝影剪輯等
    之生活狀況，以及所生危害等一切情狀，乃分別量處如主文
    第二項所示之刑；另審酌其所犯3罪之性質相同，且犯罪時
    間尚屬緊接，各罪之獨立性低，酌定相當之刑期，即足以發
    揮刑罰嚇阻犯罪之功能及達矯治教化之必要程度，兼衡其現
    年30餘歲之日後復歸社會更生等總體評價，乃酌定其應執行
    之刑如主文第2項所示。
　㈤被告雖向告訴人等各詐取如上所述之財物，但因已全數賠償
    ，性質上與實際發還被害人無異，依刑法第38條之1第5項之
    規範意旨，自不予宣告沒收。　
四、撤銷原判決之理由：　　
　　被告上訴否認犯罪雖無理由，惟原判決仍有下列可議之處，
    即無可維持，而應予撤銷：
　㈠起訴書原引用之法條為刑法第30條第1項前段、第339條第1項
    之罪，但其後經檢察官以補充理由書更正罪名為刑法第339
    條之4第1項第3款之罪（見易緝卷第71、72頁），然原審審
    判長於審理時卻僅告知所犯嫌疑及所犯罪名「詳如起訴書所
    載」，有原審之審判筆錄可參（見易緝卷第149至164頁），
    而原判決卻以檢察官更正後之罪名論科，顯未告知變更後之
    罪名，於法有違。
　㈡原審依被告之請求開啟傳喚邱礪德及簡宇辰之證人調查程序
    ，然於其等傳喚未到後，被告僅捨棄傳喚邱礪德，而聲請續
    傳簡宇辰（見易緝卷第151頁），然原審遽予辯論終結並為
    判決，判決書未敘明何以不再傳簡宇辰之理由，有判決理由
    欠備之違誤。
　㈢此外，就累犯部分，如上所述，原審依據之累犯前科有所違
    誤，被告上訴就此部分之指摘為有理由。　
據上論斷，應依刑事訴訟法第369條第1項前段、第364條、第299
條第1項前段，判決如主文。
本案經臺灣宜蘭地方檢察署檢察官張學翰起訴，臺灣高等檢察署
檢察官賴正聲到庭執行職務。
中　　華　　民　　國　　109 　年　　10　　月　　21　　日
                  刑事第二十二庭審判長法　官  洪于智
                                      法　官  汪怡君
                                      法　官  陳銘壎
以上正本證明與原本無異。
如不服本判決，應於收受送達後20日內向本院提出上訴書狀，其
未敘述上訴之理由者並得於提起上訴後20日內向本院補提理由書
（均須按他造當事人之人數附繕本）「切勿逕送上級法院」。
                                      書記官  吳思葦
中　　華　　民　　國　　109 　年　　10　　月　　21　　日
附錄：本案論罪科刑法條全文
中華民國刑法第339條之4
犯第339條詐欺罪而有下列情形之一者，處1年以上7年以下有期
徒刑，得併科1百萬元以下罰金：
一、冒用政府機關或公務員名義犯之。
二、三人以上共同犯之。
三、以廣播電視、電子通訊、網際網路或其他媒體等傳播工具，
    對公眾散布而犯之。
前項之未遂犯罰之。
附表：被告與告訴人李日晟在臉書通訊軟體之對話
賣家Kidding Blues（下述以被告之姓「林」代之）、買家 李日晟（下述以「李」代之） ▲106年9月16日 （雙方議價部分省略） 林：你大概什麼時後匯款？ 李：半小時內 林：好，因為同時有人在問，如果你不確定的話先跟我說，     0000-0000-0000-00彰化銀行，匯款完成後請拍明細給      我，我就下架出貨 李：（張貼轉帳5千元之交易明細及提供其收件地址、姓     名、電話） 林：收到 ▲106年9月17日（按：為週日） 李：大概什麼時候會到貨你知道嗎？　 林：不好意思我貨品剛剛才寄出，禮拜二（按：指9月19     日）中午到，耽誤了出貨時間實在不好意思…現在OK     了，禮拜二中午左右會到 ▲週三（即106年9月20日）　 李：我還沒收到貨ㄝ，麻煩你查一下，還是有寄件的回執聯，？？？ 林：抱歉，昨晚應酬喝多了 李：想確認一下我還沒收到貨，寄貨的資料收據有嗎？　　 林：有，我找一下，你放心　 李：拍給我看一下，我確認一下地址，感謝。有找到嗎？   　  我想確認幾時會收到貨！　 ▲週四（即106年9月21日）　　　　 李：？？？、我貨到底什麼時後會到？ 林：實在是抱歉，我的疏失 李：那現在是要怎麼做？狀況是什麼要讓我知道一下 林：（張貼手排斷線相片） 李：線斷了沒關係寄來就好 林：真的嗎？對不起我慌了好久，宜蘭找不到人修，所以一     直想把錢退還給你 李：我線很常去綁，寄完拍照給我就好，麻煩了，幾電會寄     出？ 林：我一早寄出，給你單子 李：沒問題 ▲週五（即106年9月22日）　 李：單子還沒拍給我？，？？？，告知你一下，我要直接去     報案。 林：（發訊息時間當日下午4時4分）老闆，不好意思，你的     帳號給我，我退款給您，實在抱歉，請您見諒 李：（發訊息時間當日晚上9時40分）請問什麼時間匯回5     千？我還沒收到款項。 （以下對話省略）